臺灣高等法院民事判決
109年度重上更一字第196號
上  訴  人  德年國際股份有限公司

法定代理人  呂台年
訴訟代理人  張樹萱律師
被 上訴 人  陳田文
訴訟代理人  劉韋廷律師
            林于舜律師

上列當事人間請求履行契約等事件，上訴人對於中華民國107年2
月22日臺灣臺北地方法院106年度重訴字第738號第一審判決提起
上訴，經最高法院發回更審，本院於110年8月25日言詞辯論終結
，判決如下：
    主  文
原判決關於命上訴人給付新臺幣貳仟捌佰捌拾萬元本息部分，及
該部分假執行之宣告，暨訴訟費用（除確定部分外）之裁判均廢
棄。
上開廢棄部分，被上訴人在第一審之訴及假執行之聲請均駁回。
第一、二審及發回前第三審訴訟費用（除確定部分外），由被上
訴人負擔。
    事實及理由
壹、程序部分：
    上訴人之法定代理人原為呂宵螢，嗣變更為呂台年，並據其
    聲明承受訴訟，有卷附公司變更登記表及聲明承受訴訟狀可
    稽（見本院卷第21-29頁），核與民事訴訟法第175條規定相
    符，應予准許。
貳、實體部分：
一、被上訴人主張：上訴人於民國97年間銷售「臺北一莊」土地
    ，明知坐落新北市○○區○○○段○○○○段0○000○0○000地號土地（
    下稱系爭土地），自71年間起即劃入東北角海岸風景特定區
    之一般保護區，並自79年間起籌設為柏林高爾夫球場預定用
    地，未持續實際作為農業使用，不合於99年2月1日修正前都
    市計畫法臺灣省施行細則第27條第1項第14款規定「原作農
    業使用」之要件，不得申請建築農舍；竟以興建高級莊園別
    墅型農舍為宣傳，保證得以作為農舍用地，致伊陷於錯誤，
    於97年7月1日以新臺幣（下同）2880萬元向上訴人買受系爭
    土地，並簽訂土地買賣契約書（下稱系爭買賣契約）及土地
    買賣補充協議書（下稱系爭補充協議），約定系爭土地移轉
    登記後4年內未完成農舍興建或周邊設施，伊得請求上訴人
    買回系爭土地。嗣伊已如數給付價金，並於110年7月15日取
    得系爭土地所有權，然於106年調閱地籍資料時，始知悉系
    爭土地無法達成興建農舍之預定效用，上訴人亦故意不告知
    系爭土地具有無法興建農舍之瑕疵，而有債務不履行之情事
    。爰依民法第92條第1項規定，撤銷買受系爭土地之意思表
    示，並依第114條第1項、第113條、第179條規定，或依民法
    第360條規定，或依系爭補充協議第3條約定，擇一請求上訴
    人返還或賠償伊2880萬元，及加計自系爭土地移轉所有權登
    記翌日即97年7月16日起算法定遲延利息之判決（原審為上
    訴人敗訴之判決，上訴人不服提起上訴。未繫屬本院部分，
    不另贅述）。並於本院答辯聲明：上訴駁回。　　
二、上訴人則以：系爭土地雖曾為柏林高爾夫球場預定用地，然
    該開發案始終僅於計畫開發階段，系爭土地仍處於未開發、
    保持可供農用之狀態，依99年2月1日修正前都市計畫法臺灣
    省施行細則第27條第1項第14款規定，自得比照農業區相關
    規定申請興建農舍；而伊所銷售另筆坐落新北市○○區○○○段○
    ○○○段00○0地號，及同區○○段000之0、000地號土地，均已完
    成農舍申請及建造，並非不得興建農舍；且系爭土地使用分
    區為公開資料，被上訴人亦多次至現場查看，自始即知悉系
    爭土地為都市計畫保護區之土地，伊並無詐欺情事，被上訴
    人亦無陷於錯誤之可能。況被上訴人於97年已購買系爭土地
    ，竟稱於106年2月間調閱地籍資料始知受騙，顯有違常情，
    其撤銷權之行使，已逾1年除斥期間。另伊並未保證系爭土
    地可供興建農舍使用，且兩造關於農舍興建之爭議，已於系
    爭補充協議第3條約定以買回方式處理，被上訴人無從再依
    民法第360條規定請求損害賠償。又被上訴人自系爭土地移
    轉登記後，從未曾委託伊興建農舍，自無從依系爭補充協議
    第3條，請求伊買回系爭土地等語，資為抗辯。並於本院上
    訴聲明：如主文所示。
三、查，㈠被上訴人於97年7月1日以2880萬元向上訴人買受系爭
    土地，並於同日簽訂系爭買賣契約及系爭補充協議；被上訴
    人已給付價金完畢，上訴人則於97年7月15日將系爭土地所
    有權移轉登記予被上訴人；㈡系爭土地於71年3月10日劃入東
    北角海岸風景特定區計畫案之「一般保護區」範圍，並經教
    育部以79年9月24日台（79）體字第47360號核准設立（籌設
    ）柏林高爾夫球場，嗣於98年12月3日遭廢止設立籌設許可
    等情，有卷附系爭買賣契約、系爭補充協議、土地登記謄本
    、地籍異動索引、新北市政府都市計畫土地使用分區（或公
    共設施用地）證明書、行政院體育委員會公告可憑（見原審
    卷第14-18頁、第31-36頁、第130頁、本院前審卷第283頁、
    本院卷第117-119頁），並為兩造所不爭執（見本院卷第238
    頁），堪信為真。
四、本件應審究者為㈠被上訴人是否受上訴人詐欺，而買受系爭
    土地？若是，則被上訴人依民法第92條第1項規定撤銷其買
    受系爭土地之意思表示，並依民法第114條第1項、第113條
    、第179條規定，請求上訴人返還價金，有無理由？㈡系爭土
    地是否欠缺上訴人保證得以興建農舍之預定效用？上訴人是
    否故意不告知系爭土地具有無法興建農舍之瑕疵？如是，則
    被上訴人依民法第360條規定，請求上訴人賠償其價金損害
    ，有無理由？㈢被上訴人依系爭補充協議第3條約定，請求上
    訴人應買回系爭土地，有無理由？茲分別論述如下：
  ㈠被上訴人是否受上訴人詐欺，而買受系爭土地？若是，則被
    上訴人依民法第92條第1項規定撤銷其買受系爭土地之意思
    表示，並依民法第114條第1項、第113條、第179條規定，請
    求上訴人返還價金，有無理由？
　⒈按因被詐欺或被脅迫而為意思表示者，表意人得撤銷其意思
    表示，民法第92條第1項前段定有明文。所謂詐欺，係欲相
    對人陷於錯誤，故意示以不實之事，令其因錯誤而為意思之
    表示，脅迫則係指相對人或第三人故意告以危害，致表意人
    心生恐懼而為意思表示之行為而言。又主張被詐欺、脅迫而
    為表示之當事人，應就此項事實負舉證之責任。
　⒉經查：
　　⑴、89年12月29日制定，99年2月1日修正前都市計畫法臺灣
        省施行細則第27條第1項第14款規定，保護區為國土保
        安、水土保持、維護天然資源與保護環境及生態功能而
        劃定，經縣市政府審查核准，於都市計畫發布實施前，
        原有作農業使用者，在不妨礙保護區之劃定目的下，得
        比照農業區之有關規定及條件，申請建築農舍及農業產
        銷必要設施；嗣於99年2月1日修正前揭規定，並移至同
        條第15款，而定有明文。　　　　
　　⑵、系爭土地於97年1月10日分割自新北市○○區○○○段○○○○段0
        號土地(下稱原1號土地)等情，有卷附土地登記謄本、
        地籍異動索引可稽(見原審卷第33-36頁)。而原1號土地
        業於71年3月10日經新北市政府列為東北角海岸風景特
        定區計畫案之「一般保護區」土地；嗣教育部於79年9
        月24日台（79）體字第47360號函核准設立柏林高爾夫
        球場，於82、83年間取得雜項執照，並進行雜項工程，
        於87年間完成地上物清除、整地工程、主要排水系統、
        球道整型、球車道路鋪設、景觀池、果嶺、邊坡植生、
        球道植草等工程，有卷附新北市政府都市計畫土地使用
        分區（或公共設施用地）證明書、柏林高爾夫球場環境
        影響調查報告（見原審卷第31頁、本院前審卷第245-25
        7頁）。惟原地主即訴外人臻青開發股份有限公司、郭
        兆東財務困難，經臺灣基隆地方法院於93年3月30日拍
        賣包含原1號土地在內之原預定柏林高爾夫球場用地，
        當時部分土地僅完成整地工程，部分已完成排水設施並
        種植草皮，但因維護不佳，現況雜草叢生，尚未達可使
        用狀態，出入道路通行不易，其上無任何建物或經濟作
        物，有卷附拍賣公告可稽(見原審卷第131-137頁反面)
        。其後經拍定人轉售拍賣土地予上訴人及訴外人柏林育
        樂有限公司(下稱柏林公司)合作開發，柏林公司並向主
        管機關即行政院體育委員會申請展延柏林高爾夫球場設
        立許可，於95年3月8日決議展延籌設許可至97年12月31
        日（見本院前審卷第263-265頁）。嗣柏林公司陸續申
        請高爾夫球場後續開發，並於98年7月10日決議再次展
        延籌設許可，惟於98年12月3日遭行政院體育委員會廢
        止柏林高爾夫球場籌設許可等情，有卷附為柏林高爾夫
        球場變更開發計畫後續事宜召開協調會議、行政院體育
        委員會98年7月24日體委設字第0980019042號函、98年1
        2月3日體委設字第0980026138號函可稽（見本院前審卷
        第267-285頁）。
　　⑶、再者，內政部營建署就柏林高爾夫球場廢止籌設許可後
        ，於開發期間進行開挖整地，其未領得使用執照是否應
        先辦理撤銷相關申請，回復原地形地貌再依規定申請農
        舍，因其未回復原來之使用如何推斷係原做農業使用等
        疑義，於99年6月14日召集相關單位，召開「研商都市
        計畫法臺灣省施行細則第27條第1項第15款規定申請興
        建農舍之認定疑義」會議討論釐清，會議結論認依修正
        前都市計畫法臺灣省施行細則第27條第1項第15款規定
        條文之訂定意旨，係為保障都市計畫保護區內土地於都
        市計畫發布實施前農民實際為直接從事農業生產所作農
        業使用，於都市計畫發布實施後，仍實際直接從事農業
        生產，基於便於就近從事農作生產提供工作及居住場所
        ，始得比照農業區之有關規定及條件申請建築農舍及農
        業產銷必要設施；而所謂「原有做農業使用」，係指在
        都市計畫欲辦理發布實施當時，仍實際直接從事農業生
        產使用而言；且於都市計畫發布實施後，仍應持續實際
        直接從事農業生產，始得依修正前都市計畫法臺灣省施
        行細則第27條第1項第15款規定辦理等情，有該次會議
        記錄在卷可憑（見原審卷第37-40頁）。足認內政部營
        建署99年6月14日「研商都市計畫法臺灣省施行細則第2
        7條第1項第15款規定申請興建農舍之認定疑義」會議決
        議後，始確認保護區內之土地，需於都市計畫發布實施
        後，仍持續實際直接從事農業生產，始得比照農業區相
        關規定申請建造農舍。
　　⑷、由上可知，柏林公司高爾夫球場開發計畫，係於98年12
        月3日始遭行政院體育委員會廢止籌設許可；而關於保
        護區內之土地，得否興建農舍，亦於內政部營建署99年
        6月14日「研商都市計畫法臺灣省施行細則第27條第1項
        第15款規定申請興建農舍之認定疑義」會議決議後，始
        確認需於都市計畫發布實施後，仍持續實際直接從事農
        業生產，始得比照農業區相關規定申請建造農舍。則兩
        造於97年7月1日簽訂系爭買賣契約及系爭補充協議時，
        關於系爭土地是否得以興建農舍乙節，尚未經主管機關
        明確否准，實難認上訴人於銷售系爭土地時，明知系爭
        土地不符合修正前都市計畫法臺灣省施行細則第27條第
        1項第14款規定，不得興建農舍，仍出售系爭土地予被
        上訴人，主觀上具有詐欺之故意。
　　⑸、準此，被上訴人既未能證明上訴人明知系爭土地不得興
        建農舍，仍出售系爭土地予被上訴人，主觀上具有詐欺
        之故意，則其執此為由，依民法第92條第1項規定，撤
        銷受詐欺之意思表示，再以買受行為依民法第114條第1
        項規定為無效，而依民法第113條、第179條規定，請求
        上訴人返還價金2880萬元，即非有理。
　㈡系爭土地是否欠缺上訴人保證得以興建農舍之預定效用？上
    訴人是否故意不告知系爭土地具有無法興建農舍之瑕疵？如
    是，則被上訴人依民法第360條規定，請求上訴人賠償其價
    金損害，有無理由？
　⒈按物之瑕疵，買受人得否依民法第360條規定請求損害賠償，
    則以有買賣之物，缺少出賣人所保證之品質或出賣人故意不
    告知物之瑕疵情形為限。
　⒉經查：
　　⑴、承前所述，系爭土地既經內政部營建署99年6月14日「研
        商都市計畫法臺灣省施行細則第27條第1項第15款規定
        申請興建農舍之認定疑義」會議決議後，方確認保護區
        內之土地，於都市計畫發布實施後，仍持續實際直接從
        事農業生產，始得比照農業區相關規定申請建造農舍，
        則系爭土地是否存在無法興建農舍之瑕疵，於兩造97年
        7月1日簽訂系爭買賣契約及系爭補充協議時，仍有不明
        ，尚難遽認上訴人故意不告知系爭土地具有無法興建農
        舍之瑕疵。
　  ⑵、參以被上訴人購買系爭土地時，即知悉系爭土地原為柏
        林高爾夫球場預定用地；且系爭買賣契約之前言，已載
        明：「甲方(指被上訴人)充分知悉承購此土地須持有並
        設籍台北縣滿2年以上始得興建農舍使用，相關程序依
        農業發展條例及農業用地興建農舍辦法之規定辦理」(
        見原審卷第14頁)。而系爭買賣契約及系爭補充協議，
        並無關於上訴人保證系爭土地得以興建農舍之約款；兩
        造甚至於系爭補充協議第3條，列載系爭土地於移轉登
        記後4年內如未完成農舍興建，或4年內未達成系爭補充
        協議第1、2條之承諾，上訴人同意買回之約定(詳後述)
        。可見被上訴人於買受系爭土地時，應知悉系爭土地原
        為柏林高爾夫球場預定用地，將來是否得以興建農舍，
        仍須依照農業發展條例及農業用地興建農舍辦法之規定
        辦理，兩造並因此立有買回之約定，尚難認上訴人出售
        系爭土地時，已保證系爭土地必然得以興建農舍。
  　⑶、此外，被上訴人亦未提出其他具體證據證明上訴人保證
        系爭土地得以興建農舍，或故意不告知系爭土地具有無
        法興建農舍之瑕疵。故被上訴人以系爭土地欠缺上訴人
        保證得以興建農舍之預定效用，及上訴人故意不告知系
        爭土地具有無法興建農舍之瑕疵，而依民法第360條規
        定，請求上訴人賠償其價金2880萬元之損害，亦非有理
        。
　㈢被上訴人依系爭補充協議第3條約定，請求上訴人應買回系爭
    土地，有無理由？
  ⒈按解釋意思表示，應探求當事人之真意，不得拘泥於所用之
    辭句，民法第98條定有明文。惟解釋契約，固須探求當事人
    立約時之真意，不能拘泥於契約之文字，但契約文字業已表
    示當事人真意，無須別事探求者，即不得反捨契約文字而更
    為曲解；契約應以當事人立約當時之真意為準，而真意何在
    ，又應以過去事實及其他一切證據資料為斷定之標準，不能
    拘泥文字致失真意。
　⒉經查：　
　　⑴、觀諸系爭補充協議第1條約定：「本地塊坐落位置之房屋
        ，賣方承諾自買方委託賣方興建開工日起算450天工作
        日內完成領取使用執照」；第2條約定：「上述房屋交
        付買方使用之同時，賣方承諾社區安全管制中心、高爾
        夫果嶺練習場、社區菁英會館、生態景觀湖、生態農莊
        、健康養生會館、可愛生態動物園區、休閒馬場、寵物
        旅館全部完成，並提供物業管理進駐服務」；第3條約
        定：「乙方（指上訴人）同意本宗土地於移轉登記後4
        年內如未完成農舍興建、或4年內未達成前二條承諾事
        項，乙方同意於甲方通知後1個月內，依本契約所訂之
        買賣價金加計年利率百分之5之利息並負擔登記規費、
        印花稅、代書費等相關費用買回本宗土地」（見原審卷
        第18頁）。可知上訴人承諾自被上訴人委託其興建開工
        日起算450天工作日內，完成興建農舍並領取使用執照
        ，同時提供上開公共設施及物業管理進駐服務；如於系
        爭土地移轉登記後4年內未完成農舍興建，及提供上開
        公共設施及物業管理進駐服務，上訴人同意按買賣價金
        加計週年利率5%，並負擔相關稅費，而買回系爭土地。
　  ⑵、觀諸系爭買賣契約第1條約定，不動產標的物為系爭土地
        ，面積4865平方公尺（約1471.66坪），買賣價金2880
        萬元（見原審卷第14頁），依其文義所載，買賣標的僅
        為系爭土地，並無農舍之價額、形式、坪數、規格、建
        材等細部約定，顯然不包含興建農舍。參以上訴人銷售
        系爭土地時之土地價格表所示，當時系爭土地（即編號
        11-e、11-e-1）銷售定價及面積，為系爭0之000地號土
        地906.59坪，每坪4萬7000元；系爭0之000地號土地面
        積565.07坪，每坪1萬6000元，總計1471.66坪，總價51
        65萬0850元（見原審卷第14頁、本院前審卷第451頁、
        第486頁、第505頁，計算式：47000×906.59＋16000×565
        .07＝00000000）。堪信系爭買賣契約之價金，僅為系爭
        土地之價金，不包含農舍建造之報酬，兩造係經折讓後
        ，就系爭土地議定以2880萬元成交。則被上訴人於買賣
        當時既經評估系爭土地將來可能興建農舍，而願以高於
        公告現值之價格購買系爭土地，乃屬契約自由行為，尚
        難以此遽認上訴人即負有興建農舍之義務。
　　⑶、佐以被上訴人購買系爭土地後，尚需經農業產銷輔導、
        客製化服務說明、客戶生活與居住需求訪談、簽立客製
        化建築設計與營造委辦意向書、確認建築風格與建築師
        人選、進行設計與討論、確認設計內容與預算、簽立委
        建契約與其它設計合約、申請建築執照、進行施工、申
        領使用執照、產權登記完成、竣工驗收交屋等階段，方
        能完成農舍興建等情，亦有卷附客製化流程圖(見原審
        卷第87頁)可稽。參諸被上訴人並非必須委託上訴人興
        建農舍等情，業據兩造陳明在卷(見原審卷第80頁、第1
        42頁反面)。可見被上訴人購買系爭土地後，至少尚需
        與上訴人簽立客制化建築設計與營造委辦意向書，確認
        設計內容與預算，另再簽立委建契約及其他設計合約，
        委託上訴人興建農舍，上訴人方負有興建農舍之義務。
　  ⑷、至於被上訴人雖經上訴人介紹，而與德國「GRAFT」設計
        團隊進行討論，有卷附建築設計團隊介紹資料，及建案
        推銷圖說可稽(見原審卷第88-92頁)。然被上訴人自陳
        為口頭見面會議，僅進行至客製化流程之「進行設計與
        討論」階段等語(見本院前審卷第113頁、114頁)。足見
        被上訴人當時僅就農舍建造乙事進行詢價，並未進行至
        客製化流程之「確認設計內容與預算」部分，就欲興建
        之農舍形式、坪數、建材等內容達成共識，而與上訴人
        及「GRAFT」簽立委建契約及其他設計合約，委託上訴
        人興建農舍，自難認兩造已就委建農舍之形式及報酬等
        契約重要之點達成合意。
　  ⑸、準此，系爭買賣契約之標的僅為系爭土地，不包含興建
        農舍；且被上訴人僅係就農舍建造乙事進行詢價，並未
        與上訴人確認農舍興建之內容與預算，且簽立委建契約
        及其他設計合約，而委託上訴人興建農舍，核與系爭補
        充協議第1條及第3條買回之要件不符。故被上訴人依系
        爭補充協議第3條約定，請求上訴人給付2880萬元買回
        系爭土地，尚非有理。
  ㈣又被上訴人依民法第92條第1項規定，撤銷買受系爭土地之意
    思表示，並依民法第114條第1項、第113條、第179條規定，
    或依民法第360條規定，或依系爭補充協議第3條約定，擇一
    請求上訴人返還或賠償2880萬元，既非有理；則其餘撤銷權
    之行使是否逾1年之除斥期間，及上訴人之同時履行抗辯，
    是否可採等爭點，已毋庸論述，併此敘明。　　
五、綜上所述，被上訴人依民法第92條第1項規定，撤銷買受系
    爭土地之意思表示，並依民法第114條第1項、第113條、第1
    79條，或依同法第360條規定，或依系爭補充協議第3條約定
    ，請求上訴人給付2880萬元及自97年7月16日起至清償日止
    ，按週年利率5%計算之利息，為無理由，不應准許。原審為
    上訴人敗訴之判決，並為准免假執行之宣告，尚有未合。上
    訴意旨指摘原判決此部分不當，求予廢棄改判，為有理由，
    爰由本院將此部分予以廢棄，並改判如主文第2項所示。
六、至於被上訴人聲請傳喚證人周紀維，欲證明其非因保護區內
    土地將變更成乙種旅館用地，而購買系爭土地，與上訴人所
    謂變更東北角海岸風景特定區計畫案全然無涉部分，因此部
    分僅為被上訴人購買系爭土地之動機，核與上訴人是否詐騙
    被上訴人，或有無債務不履行之要件事實無關，故不予傳喚
    。又本件事證已臻明確，兩造其餘攻擊防禦方法及未經援用
    之證據，經審酌後核與判決結果不生影響，爰不一一論述，
    附此敘明。
七、據上論結，本件上訴為有理由。爰判決如主文。
中　　華　　民　　國　　110 　年　　9 　　月　　8 　　日
  　　　　　　　　民事第九庭  
  　                    審判長法  官  楊絮雲   
                              法  官  張宇葭
                              法  官  郭顏毓
正本係照原本作成。
如不服本判決，應於收受送達後20日內向本院提出上訴書狀，其
未表明上訴理由者，應於提出上訴後20日內向本院補提理由書狀
（均須按他造當事人之人數附繕本）上訴時應提出委任律師或具
有律師資格之人之委任狀；委任有律師資格者，另應附具律師資
格證書及釋明委任人與受任人有民事訴訟法第466條之1第1項但
書或第2項所定關係之釋明文書影本。
中　　華　　民　　國　　110 　年　　9 　　月　　8 　　日
    　　　　　　　　　　　　　書記官  馬佳瑩